---
title: "Statistik"
author: "CH.1 - Grundlegende Begriff"
date: "SS 2021 || Prof. Dr. Buchwitz, Sommer, Henke"
output:
  beamer_presentation:
    fig_width: 8
    fig_height: 5
    highlight: tango
    theme: metropolis
    includes:
      in_header: header.tex
---

```{r setup, include=FALSE}
library(knitr)
library(HistogramTools)
knitr::opts_chunk$set(echo = TRUE, cache=TRUE, size="scriptsize", 
                      fig.align = "center")
def.chunk.hook  <- knitr::knit_hooks$get("chunk")
knitr::knit_hooks$set(chunk = function(x, options) {
  x <- def.chunk.hook(x, options)
  ifelse(options$size != "normalsize", paste0("\n \\", options$size,"\n\n", x, "\n\n \\normalsize"), x)
})

```

## Grundlegende Begriffe

- **Statistische Einheit:** Träger der Information (Merkmalsträger, Untersuchungsobjekt)
- **Grundgesamtheit:** statistische Masse, Population
- **Untersuchungsmerkmal $X_i$:** Eigenschaft der statistischen Einheit
- **Merkmalsausprägung:** Erscheinungsformen eines Merkmals
- **Beobachtungswert $x_i$:** Die für das $i$-te Untersuchungsobjekt beobachtete Ausprägung des Untersuchungsmerkmal

## Beispiel: Grundlegende Begriffe

Im Rahmen einer Vollerhebung sollen verschiedene Eigenschaften von allen Mescheder Studenten dieser Vorlesung in diesem Raum untersucht werden.

- **Grundgesamtheit:** Alle Mescheder Studenten (räumliche Identifikation) dieser Vorlesung (sachliche Identifikation), die heute (zeitliche Identifikation) anwesend sind
- **Merkmalsträger:** Jede/r Studierende
- **Merkmale:** Alter, Geschlecht, Wohnort, Note in Mathe

**Merkmalsausprägungen:**

```{r, echo=F}
d <- data.frame(
  Alter = c(19,20,22,25), 
  Geschlecht = c("m","f","f","m"), 
  Wohnort = c("Meschede","Meschede","Brilon","Winterberg"), 
  Note = c("2,3", "1,3", "4,0", "3,0"))
row.names(d) <- paste("Student",letters[1:nrow(d)])
kable(d, booktabs=T, align = "c")
```

## Klassifikation von Merkmalen (qualitativ & quantitativ) 

- **Qualitative Merkmale:** variieren artmäßig
    + z.B. Geschlecht, Rechtsform von Unternehmen, Haarfarbe etc.
- **Quantitative Merkmale:** variieren der Größe nach
    + z.B. Alter, Einkommen, Kinderzahl etc.
    
## Klassifikation von Merkmalen (Skalenniveau)

- **Nominalskala:** für qualitative Merkmale, für die keine sinnvolle Reihenfolge der Ausprägungen gegeben ist.
    + z.B. Studiengang, Religionszugehörigkeit, Geschlecht
- **Ordinalskala:** für Merkmale mit einer natürlichen Reihenfolge. Die Abstände zwischen den Ausprägungen sind nicht quantifizierbar.
    + z.B. Schulnoten, Bildungsabschlüsse
- **Metrische Skala:** für Merkmale bei denen sowohl die Reihenfolge als auch die Abstände zwischen den Ausprägungen sinnvoll definiert sind.
    + z.B. Umsatz, Alter, Temperatur in °C
    
## Klassifikation von Merkmalen (Stetig und Diskret)

- **Diskrete Merkmale:** können nur bestimmte Werte (z.B. nur ganzzahlige )
annehmen
    + z.B. Anzahl der Studenten an einer Hochschule, Anzahl der Einwohner eines Landes
- **Stetige Merkmale:** können in einem bestimmten Intervall jeden beliebigen Wert annehmen
    + z.B. Längen, Breiten, Gewichte
    
## Verständnisfragen

- Kann unsere Hochschule eine Untersuchungseinheit sein?

- Nach welchen Kriterien werden Grundgesamtheiten abgegrenzt?

- Was ist der Unterschied zwischen einem Merkmalsträger und einer Merkmalsausprägung?

## Verständnisfragen (Antworten)

- Kann unsere Hochschule eine Untersuchungseinheit sein?
    + Ja, wenn die Grundgesamtheit z.B. aus allen Hochschulen eines Landes besteht.
    
- Nach welchen Kriterien werden Grundgesamtheiten abgegrenzt?
    + Räumlich, sachlich, zeitlich
    
- Was ist der Unterschied zwischen einem Merkmalsträger und einer Merkmalsausprägung?
    + Merkmalsträger ist die Person oder das Objekt, das untersucht wird, Merkmalsausprägung ist eine der Erscheinungsformen einer Eigenschaft des Merkmalsträgers.

