---
title: "Statistik"
author: "CH.3 - Maßzahlen"
date: "SS 2021 || Prof. Dr. Buchwitz, Sommer, Henke"
output:
  beamer_presentation:
    fig_width: 8
    fig_height: 5
    highlight: tango
    theme: metropolis
    includes:
      in_header: header.tex
knit: rmarkdown::render
---

```{r setup, include=FALSE}
library(knitr)
library(fGarch)
knitr::opts_chunk$set(echo = TRUE, cache=TRUE, size="scriptsize", 
                      fig.align = "center")
def.chunk.hook  <- knitr::knit_hooks$get("chunk")
knitr::knit_hooks$set(chunk = function(x, options) {
  x <- def.chunk.hook(x, options)
  ifelse(options$size != "normalsize", paste0("\n \\", options$size,"\n\n", x, "\n\n \\normalsize"), x)
})

```

## Maßzahlen
Ziel der folgenden Maßzahlen ist die Reduktion der Daten auf Kennzahlen, die einen Großteil der *wesentlichen* Infromationen der zugrundeliegenden statistischen Variablen enthalten.

\bigskip
- **Lagemaße:** Beschreiben das Zentrum / die Mitte einer Beobachtungsreihe
- **Streuungsmaße:** Beschreiben die Abweichung vom Zentrum einer Häufikeitsverteilung.
- **Konzentrationsmaße:** beschreiben, wie sich die Summe der Merkmalswerte der Beobachtungsreihe auf die Untersuchungseinheiten verteilt.

# Lagemaße
## Beispiel

Die folgenden Daten bilden das Gewicht (in kg) von zufällig ausgewählten Kugeln aus der Produktion einer Fabrik für Bowlingkugeln ab.

- Handelt es sich bei den vorliegenden Daten um eine Stichprobe oder um eine Grundgesamtheit?
- Welches Skalenniveau weisen die gezeigten Daten auf?
- Wie könnte man die Daten beschreiben?

```{r, echo=F}
n <- 8
set.seed(1)
red <- rnorm(n, mean=3, sd=2)
blue <- runif(n, min=4, max=12)
```

```{r, echo=F}
knitr::kable(t(data.frame(red, blue)),booktabs=T, digits = 4,
             col.names = paste("i =",1:n))
```

## Beispiel

```{r, echo=F}

plot(NA, ylim=c(0,2), xlim=c(min(0,min(c(red,blue))), max(c(red,blue))+1), 
     main=paste("Gewicht von", n, "roten und",n,"blauen Kugeln"), yaxt='n', ylab="", xlab="")

points(x=red,y=rep(0.9,length(red)), pch=19, col="red")
points(x=blue,y=rep(1.1,length(blue)), pch=19, col="blue")
```


## Übersicht: Lagemaße

Lagemaß                     Symbol                 Berechnung
-------------------------   --------------------   ----------------
Modus                       $\bar x_{Modus}$       $h_{Modus} \geq h_j$
Median                      $\bar x_{Median}$      $x_{\frac{n+1}{2}} \text{ oder } \frac{1}{2} (x_{\frac{n}{2}} + x_{\frac{n}{2}+1})$
Quantil                     $Q_\alpha$             Wert der Verteilungsfunktion
Arithmetisches Mittel       $\bar x$               $\frac{1}{n}\sum_{i=1}^{n}x_i$
Geometrisches Mittel        $\bar x_{geo}$         $\sqrt[n]{x_1 \cdot x_2 \cdot \ldots \cdot x_n}$
Harmonisches Mittel         $\bar x_{harm}$        $\frac{n}{\sum_{i=1}^{n} 1/x_i}$
-------------------------   --------------------   ----------------

**Achtung:** Nicht jede Maßzahl ist für jede Art der *Skalierung* und damit nicht für jede Variable (sinnvoll) bestimmbar.


## Modus

:::{.block}
### Definition: Modus
Der **Modus** oder **Modalwert** ist die häufigste Ausprägung einer Verteilung.
:::

- Der Modus *kann* für beliebig skalierte Variablen bestimmt werden.
- Bei klassierten Daten wird die am häufigsten auftretende Klasse als Modalklasse bezeichnet.
- Der Modus hat keine eigene **R-Funktion**, kann aber mittels absoluten oder relativen Häufigkeiten bestimmt werden.

## Median

:::{.block}
### Definition: Median
Sind $x_1 \leq x_2 \leq \ldots \leq x_n$ die der Größe nach geordneten Beobachtungswerte eines metrisch skalierten Merkmals $X$, ergibt sich der **Median** $\bar x_{Median}$ als 

\begin{equation}
\nonumber
\bar x_{Median} = 
\begin{cases} 
x_{\frac{n+1}{2}} & \text{falls } n \text{ ungerade} \\
\frac{1}{2} (x_{\frac{n}{2}} + x_{\frac{n}{2}+1}) & \text{falls } n \text{ gerade} \\
\end{cases}
\end{equation}
:::

- Der Median wird auch als Zentralwert bezeichnet.
- Der Median teilt die Daten in zwei gleich Große Hälften.
- Kann für metrische- und ordinalskalierte Merkmale verwendet werden.
- Ist *robust* gegenüber Ausreißern.
- **R-Funktion:** `median()`

## Quantile

:::{.block}
### Definition: Quantil
Das $\alpha-$Quantil eines Merkmals ist der Wert, unterhalb dessen ein vorgegebener Anteil $\alpha$ aller Beobachtungswerte der Verteilung liegt. Dieser Wert ergibt sich aus der (empirischen) Verteilungsfunktion $S()$.

$$S(Q_\alpha) = \alpha$$
:::

- Quantile sind Verallgemeinerungen des Medians, dieser ist $Q_{0.5}$.
- Einige Gruppen von Quantilen haben spezielle Namen
  + Qua**r**tile: $Q_{0.25}, Q_{0.5}, Q_{0.75}$ 
  + Percentile: $Q_{0.01}, Q_{0.02}, Q_{0.03}, Q_{0.04}, \ldots$
- **R-Funktion:** `quantile()`

## Aritmetisches Mittel 

:::{.block}
### Definition: Arithmetisches Mittel
Sind $x_1,\ldots,x_n$ die Beobachtungswerte eines metrisch skalierten Merkmals $X$, so errechnet sich das **arithmetische Mittel** durch

$$\bar x = \frac{1}{n}\sum_{i=1}^{n}x_i$$
:::

- Das arithmetische Mittel ist nur für metrisch skalierte Daten definiert!
- Ist eine Maßzahl die empfindlich gegenüber Ausreißern ist.
- Das gewichtete arithmetische Mittel erlaubt die Bestimmung des arithmetischen Mittels für klassierte Daten.
- **R-Funktion:** `mean()`

## Beispiel: Median und arithmetisches Mittel für die roten Kugeln

```{r,echo=F, fig.height=4}
knitr::kable(t(data.frame(red, blue)),booktabs=T, digits = 4,
             col.names = paste("i =",1:n))
plot(NA, ylim=c(0,2), xlim=c(min(0,min(c(red,blue))), max(c(red,blue))+1), 
     main=paste("Gewicht von", n, "roten und",n,"blauen Kugeln"), yaxt='n', ylab="", xlab="")

points(x=red,y=rep(0.9,length(red)), pch=19, col="red")
points(x=blue,y=rep(1.1,length(blue)), pch=19, col="blue")
```

## Beispiel: Median und arithmetisches Mittel für die roten Kugeln
```{r}
# Ausgabe der Daten
red

# Arithmetisches Mittel
mean(red)

## Median
median(red)

# Zusammenfassung wesentlicher Lagemaße
summary(red)
```

## Geometrisches und Harmonisches Mittel

- Es gibt zahlreiche spezialisierte Mittelwerte, wie das **geometrische Mittel** $\bar x_{geo}$ und das **harmonische Mittel** $\bar x_{harm}$. Welcher Mittelwert genutzt werden muss, hängt von den zugrundeliegenden Daten ab. 
- Ziel der Mittelwertbildung ist, die durchschnittliche *Gesamtwirkung* von $n$ meist unterschiedlichen Werten mit einem einzigen Wert zu beschreiben.

**Geometrisches Mittel:**        $\quad \bar x_{geo} = \sqrt[n]{x_1 \cdot x_2 \cdot \ldots \cdot x_n} = \sqrt[n]{\prod_{i=1}^{n} x_i}$

**Harmonisches Mittel:**         $\quad \bar x_{harm} = \frac{n}{\sum_{i=1}^{n} \frac{1}{x_i}}$

- **Anwendung:** Geometrische Mittelwerte eigenen sich für Wachstumsraten, harmonische Mittelwerte für Geschwindigkeiten.

## Beispiel: Geometrisches Mittel

```{r}
# Das Wertpapier-Beispiel (Bitcoin) aus der Einführung liefert die folgenden 
# Wertveränderungen (returns) für ersten 3 Jahre des Assets.
ret <- c(.12, .07, .01)

# Geometrisches Mittel
mean_gm <- prod(1 + ret)^(1/length(ret))
mean_gm

# Probe
(100 * prod(1 + ret)) # Wert nach 3 Perioden bei 100 Euro Startwert
(100 * mean_gm^3) # Wert nach 3 Perioden berechnet mit x_{geom}
```

## Schiefe

- Wo liegen $\bar x$, $\bar x_{Median}$ und $\bar x_{Modus}$ bei den nachfolgend gezeigten Häufigkeitsverteilungen?

```{r, echo=F, fig.height=3.5}
par(mfrow=c(1,3))
xlim <- c(-18,18)
set.seed(1)
hist(rsnorm(n = 10000, sd=5,xi=-1.5), probability=T, n=50, xlim=xlim, xlab ="", main="", xaxt='n', ylab=expression(h[j]))
hist(rsnorm(n = 10000, sd=5,xi=1), probability=T, n=50, xlim=xlim, xlab ="", main="", xaxt='n', ylab=expression(h[j]))
hist(rsnorm(n = 10000, sd=5,xi=1.5), probability=T, n=50, xlim=xlim, xlab ="", main="", xaxt='n', ylab=expression(h[j]))
```

\pause
\small
- Linksschiefe Häufigkeitsverteilung: $\bar x < \bar x_{Median} < \bar x_{Modus}$
- Symmetrische Häufigkeitsverteilung: $\bar x = \bar x_{Median} = \bar x_{Modus}$
- Rechtsschiefe Häufigkeitsverteilung: $\bar x > \bar x_{Median} > \bar x_{Modus}$

# Streuungsmaße

## Beispiel: Streuungsmaße
```{r, echo=F}
set.seed(5)
x1 <- hist(rnorm(500,5), n=20, plot = F)                     # centered at 4
x2 <- hist(rnorm(500,15,2), n=20, plot = F)                     # centered at 6

plot( x1, col=rgb(0,0,1,1/4), xlim=c(0,20), main="Häufigkeitsverteilungen", xlab="X", ylab=expression(H[j]))
plot( x2, col=rgb(1,0,0,1/4), xlim=c(0,20), add=T)  # second
```

## Übersicht: Streuungsmaße

Lagemaß                     Symbol                 Berechnung
-------------------------   --------------------   ----------------
Spannweite                  $R$                    $x_{max}- x_{min}$
Interquartilsabstand        $IQR$                  $Q_{0.75} - Q_{0.25}$
(empirische) Varianz        $s^2$                  $\frac{1}{n-1}\sum_{i=1}^{n}(x_i - \bar x)^2$
Standardabweichung          $s$                    $\sqrt{s^2}$
Variationskoeffizient       $V$                    $s / \bar x$
-------------------------   --------------------   ----------------

**Achtung:** Nicht jede Maßzahl ist für jede Art der *Skalierung* und damit nicht für jede Variable (sinnvoll) bestimmbar.

## Spannweite

:::{.block}
### Definition: Spannweite
Die Breite eines Streubereichs nennt man Spannweite $R$. Sie ergibt sich aus dem Maximum und Minimum der Daten.

$$R = x_{max}- x_{min}$$
:::

- Nachteil: Nur zwei *extreme* Werte gehen in die Berechnung ein, der Großteil der Daten bleibt ungenutzt.
- Die Spannweite hat keine eigene **R-Funktion**, kann aber einfach mittels `max()` und `min()` berechnet werden.

## Interquartilsabstand

:::{.block}
### Definition: Interquartilsabstand
Der **Quartilsabstand** gibt die Größe des Bereiches zwischem dem oberen und dem unteren Quartil einer Verteilung an, in dem die mittleren 50% der Beobachtungen fallen.

$$IQR = Q_{0.75} - Q_{0.25}$$
:::

- Zwischen dem oberen und dem unteren Quartil liegen 50% der Beobachtungen.
- Kann auch sinnvoll für ordinalskalierte Merkmale bestimmt werden.
- Ist *robust* in dem Sinne, dass die $IQR$ weitgehend unempfindlich gegenüber Ausreißern ist.
- **R-Funktion:** `IQR()`

## Varianz

:::{.block}
### Definition: Varianz
Der **Varianz** ist die mittlere quadrierte Abweichung vom arithmetischen Mittel

$$s^2 = \frac{1}{n-1}\sum_{i=1}^{n}(x_i - \bar x)^2 \quad\text{oder}\quad s^2 = \frac{1}{N}\sum_{i=1}^{N}(x_i - \bar x)^2$$
:::

- Es gilt immer $s^2 \geq 0$
- Wird unterschiedlich für die Stichprobe und für die Grundgesamtheit (Population) berechnet.
- Grundidee: Einbezug aller Abweichungen vom Mittelwert
- Beobachtungen die weit von $\bar x$ entfernt liegen werden überproportional stark gewichtet.
- **R-Funktion:** `var()`

## Standardabweichung

:::{.block}
### Definition: Standardabweichung
Die **Standardabweichung** ist die Wurzel aus der Varianz.

$$s = \sqrt{s^2}$$
:::

- Weißt die gleiche Maßeinheit wie die Daten auf
- Ist i.d.R. einfacher zu interpretieren als die Varianz.
- **R-Funktion:** `sd()`

## Rechenbeispiel

Berechnung der Varianz der roten Kugeln aus dem Eingangsbeispiel.

```{r, echo=F}
tab <- data.frame(i=1:length(red),red, red-mean(red), (red-mean(red))^2)
kable(tab, digits = 4, booktabs=T, align ="c", col.names=c("$i$","$x_i$","$x_i - \\bar x$", "$(x_i-\\bar x)^2$"))
```

$n=$ `r nrow(tab)` $\quad \bar x =$ `r round(mean(red),4)` $\quad  \sum (x_i - \bar x) =$ `r round(sum(red-mean(red)),4)` $\quad  \sum (x_i - \bar x)^2 =$ `r round(sum((red-mean(red))^2),4)` $\quad  s^2=$ `r round(var(red),4)`

## Rechenbeispiel

Berechnung der Varianz der blauen Kugeln aus dem Eingangsbeispiel.

```{r, echo=F}
tab <- data.frame(i=1:length(blue),blue, blue-mean(blue), (blue-mean(blue))^2)
kable(tab, digits = 4, booktabs=T, align ="c", col.names=c("$i$","$x_i$","$x_i - \\bar x$", "$(x_i-\\bar x)^2$"))
```

$n=$ `r nrow(tab)` $\quad \bar x =$ `r round(mean(blue),4)` $\quad  \sum (x_i - \bar x) =$ `r round(sum(blue-mean(blue)),4)` $\quad  \sum (x_i - \bar x)^2 =$ `r round(sum((blue-mean(blue))^2),4)` $\quad  s^2=$ `r round(var(blue),4)`

## Variationskoeffizient

:::{.block}
### Definition: Variationskoeffizient
Der **Variationskoeffizient** ist der Quotient aus Standardabweichung und arithmetischem Mittel.

$$V = \frac{s}{\bar x}$$
:::

- Ist dimensionslos und vergleichbar
- Der Variationskoeffizient hat keine eigene **R-Funktion**, kann aber einfach mittels `sd()` und `mean()` berechnet werden.


## Beispiel: Streuungsmaße
```{r}
# Ausgabe der Daten
blue

# Spannweite
max(blue) - min(blue)

## Varianz
var(blue)

# Interquartilsabstand
IQR(blue)

# Variationskoeffizient
sd(blue) / mean(blue)
```

# Konzentrationsmaße

## Konzentration

:::{.block}
### Definition: Konzentration
Man spricht von Konzentration oder Ungleichheit, falls zu einem bestimmten Zeitpunkt ein relativ kleiner Anteil der Merkmalsträger einen hohen Anteil an der Summe der Merkmalswerte besitzt. 
:::

- Konzentration bzw. Ungleichheitsdiskussionen findet man häufig im Kontext von Einkommen oder Vermögen.
- Beispiele: In Deutschland besitzen 10% der Bevölkerung des Vermögens.

## Lorenzkurve

:::{.block}
### Definition: Lorenzkurve
Der Polygonzug durch die Punkte $P_0=(0,0)$ und $P_j=(k_j,l_j)$ mit $j=1,\ldots,q$ heißt **Lorenzkurve**.

$$ k_j = \sum_{i=1}^j \frac{H_j}{n} = \sum_{i=1}^j h_j \quad\quad l_j=\frac{\sum_{i=1}^j a_iH_i}{\sum_{i=1}^q a_iH_i}$$
:::

- Die Lorenzkurzve verläuft durch die Punkte $(0,0)$ und $(1,1)$
- Die Lorenzkurve verläuft immer **unterhalb** der Winkelhalbierenden.
- Die Lorenzkurve ist winkelhalbierend, wenn alle Mermalsausprägungen gleich häufig vorkommen. Dann liegt keine Konzentration vor. Je weiter die Lorenzkurve sich von der Winkelhalbierenden entfernt, desto größer ist die Ungleichheit.
- **R-Funktion:** `Lc()` aus dem Zusatzpaket `ineq`

## Beispiel

Wir betrachten vereinfachend die Einkommensverteilungen der folgenden drei sehr kleinen Länder.

```{r}
A <- c(1000, 3000, 4000, 4000, 8000)
B <- c(2000, 2000, 4000, 8000)
C <- c(1000, 2000, 5000, 8000)
```

## Beispiel
```{r, echo=F}
# Lorenzkurve für A [ohne Punkt (0,0) ]
A <- sort(A)
H <- table(A)
n <- length(A)
h <- H/n
k <- cumsum(h)
l <- cumsum(H * unique(A)) / sum(A)
```

```{r, echo=F}
df <- data.frame(j=1:4, a=sort(unique(A)), k, l)
df <- rbind(c(0,"",0,0),df) # Ergänzen der 0
kable(df, booktabs=T, row.names = F, col.names=c("j","$a_j$","$k_j$","$l_j$"))
```

## Gini Koeffizient

:::{.block}
### Definition: Gini Koeffizient
Das Doppelte der Fläche zwischen der Lorenzkurve und der Winkelhalbierenden heißt **Gini-Koeffizient** $G$ und wird als Konzentrationsmaß einer Häufigkeitsverteilung verwendet. 

$$ G = \sum_{i=1}^{n} (k_i+k_{i-1}) (l_i-l_{i-1})-1$$
:::

- Um den Gini-Koeffizienten zu berechnen sind alle Stützpunkte der Lorenzkurve erforderlich. Es gilt $0 \leq G \leq \frac{n-1}{n}<1$.
- Wenn die Lorenzkurve winkelhalbierend ist, gilt $G=0$. In diesem Fall gibt es keine Einkommensunterschiede.
- Werden *alle* Ausgangswerte $x_i$ mit einem Faktor $a$ multipliziert, sodass $y_i = a \cdot x_i$, dann gilt $G_y = G_x$.
- **R-Funktion:** `Gini()` aus dem Zusatzpaket `ineq`

## Lorenzkurve mit Gini-Koeffizient
```{r, echo=F, fig.height=4.2}
library(ineq); par(pty="s") # Laden des Zusatzpaketes ineq + Plot quadratisch
plot(Lc(A), main="Lorenzkurve")
subtitle <- paste("Gini Koeffizient:", Gini(A))
mtext(subtitle, line=0.5)
```

## Verständnisfragen

- Welche Lage- und Streuungsparameter eignen sich für ordinalskalierte Merkmale? Welche sind für nominalskalierte Merkmale geeignet?
- Welche Streuungsmaße berücksichtigen nur einzelne Beobachtungswerte der Häufigkeitsverteilung? 
- Wie macht sich eine vollkommene Gleichheit in der Einkommensverteilung eines Landes in der Lorenzkurve bemerkbar? Wie groß ist dann der GINI-Koeffizient?

## Verständnisfragen (Antworten)

- Welche Lage- und Streuungsparameter eignen sich für ordinalskalierte Merkmale? Welche sind für nominalskalierte Merkmale geeignet?
  + **Ordinal:** Median, Quantile, Modus, Quartilsabstände.
  + **Nominal:** Modus. 
- Welche Streuungsmaße berücksichtigen nur einzelne Beobachtungswerte der Häufigkeitsverteilung? 
  + **Einzelne Beobachtungswerte:** Spannweite
  + **Alle Beobachtungswerte:** alle weitern die vorgestellt wurden.
- Wie macht sich eine vollkommene Gleichheit in der Einkommensverteilung eines Landes in der Lorenzkurve bemerkbar? Wie groß ist dann der GINI-Koeffizient?
  + Winkelhalbierende, $G=0$