---
title: "Statistik"
author: "CH.6 - Wahrscheinlichkeitsrechnung"
date: "SS 2021 || Prof. Dr. Buchwitz, Sommer, Henke"
output:
  beamer_presentation:
    fig_width: 8
    fig_height: 5
    highlight: tango
    theme: metropolis
    includes:
      in_header: header.tex
---

```{r setup, include=FALSE}
library(knitr)
library(fGarch)
knitr::opts_chunk$set(echo = TRUE, cache=TRUE, size="scriptsize", 
                      fig.align = "center")
def.chunk.hook  <- knitr::knit_hooks$get("chunk")
knitr::knit_hooks$set(chunk = function(x, options) {
  x <- def.chunk.hook(x, options)
  ifelse(options$size != "normalsize", paste0("\n \\", options$size,"\n\n", x, "\n\n \\normalsize"), x)
})

```

## Kombinatorik

Die Kombinatorik ist das Teilgebiet der Mathematik, das sich mit dem Zählen von **Zusammenstellungen** von Elementen aus einer vorgegebenen endlichen Menge beschäftigt.

\vspace{1cm}
- In diesem Kapitel werden wir folgende Fragen beantworten, um sie dann im nächsten Kapitel als Hilfsmittel zur **Berechnung von Wahrscheinlichkeiten** einzusetzen:
  + Wie viele Möglichkeiten gibt es $n$ Elemente anzuordnen?
  + Wie viele Möglichkeiten gibt es, aus $n$ Elementen $k$ auszuwählen?

## Fakultäten

:::{.block}
### Definition: Fakultät

$n!$ bezeichnet das Produkt der ersten $n$ natürlichen Zahlen. Es gilt $0! = 1$.

$$n! = 1 \cdot 2 \cdot \ldots\cdot (n-1) \cdot n$$
:::

- Fakultäten wachsen mit steigendem $n$ sehr schnell stark an.
- Beispiel: $3! =$ `r factorial(3)` und $6! =$ `r factorial(6)` 
- **R-Funktion:** `factorial()`

## Fakultäten

```{r, echo=F}
x <- 1:9
y <- factorial(x)
plot(x, y, type="b", ylab="", xlab="Fakultät", main=" Wachstum der Fakultäten", yaxt='n')
marks <- c(1000, factorial(8), 100000, 200000, 300000, factorial(max(x)))
axis(2,at=marks,labels=format(marks, scientific = F),las=1)
```


## Binomialkoeffizient

:::{.block}
### Definition: Binomialkoeffizient

Der Binomialkoeffizient ist für $n>0$, $k\geq0$ und $n\geq k$ definiert als

$$ \binom{n}{k} = \frac{n!}{k!\cdot(n-k)!} = \frac{n\cdot(n-1)\cdot (n-2) \cdot \ldots \cdot (n+1-k)}{k!}$$
:::

- Der Binomialkoeffizient gibt an, auf wie viele verschiedene Arten man $k$ Elemente aus einer begrenzten Menge von $n$ Elementen auswählen kann.
- Der Binomiakoeffizient ist symmetrisch, es gilt $\binom{n}{k} = \binom{n}{n-k}$.
- **R-Funktion:** `choose()`

## Binomialkoeffizient

:::{.columns}
:::{.column}
**Formel:**

$$ \binom{n}{k} = \frac{n!}{k!\cdot(n-k)!}$$

\vspace{1cm}

**Rechenregeln:**

a) $\binom{n}{1} = n \quad\text{für}\quad n \geq 0$
b) $\binom{n}{n}=1$
c) $\binom{n}{k} = \binom{n}{n-k} \quad\text{für}\quad k \leq n$
d) $\binom{n}{k} + \binom{n}{k+1} = \binom{n+1}{k+1}$
e) $\binom{n}{0} = 1 \quad\text{für}\quad n \geq 0$
f) $\binom{n}{k} = 0 \quad\text{für}\quad k > n$
:::

:::{.column}
**Aufgabe:** a) $\binom{8}{3}\;$ b) $\binom{10}{5}\;$ c) $\binom{12}{8}$
\kariert{18}
:::
:::

## Permutationen

:::{.block}
### Definition: Permutation
Jede Zusammenstellung aus einer Menge mit $n$ Elementen, die dadurch entsteht, dass man die gegebenen Elemente in **beliebiger** Reihenfolge aufreiht, heißt eine *Permutation* dieser Elemente.
:::

- Sind alle $n$ Elemente verschieden, so ergibt sich die Anzahl der Permutationen $P_n = n!$
- Lassen sich die $n$ Elemente in $k$ Klassen einteilen, wird die Anzahl der Permutationen wie folgt berechnet $P_n^{n_1,n_2,\ldots,n_k}=\frac{n!}{n_1! n_2! \;\ldots\; n_k! }$
- **R-Funktion:** `permutations()` aus dem Zusatzpaket `gtools`

## Permutationen

:::{.columns}
:::{.column}
**Beispiel 1:**
Wie viele Möglichkeiten gibt es drei verschiedenfarbige Kugeln anzuordnen?
\kariert{15}
:::
:::{.column}
**Beispiel 2:**
Wie viele Möglichkeiten gibt es zwei gelbe und eine rote Kugel anzuordnen?
\kariert{15}
:::
:::

## Permutations

:::{.columns}
:::{.column}
**Beispiel 1:**
Wie viele Möglichkeiten gibt es drei verschiedenfarbige Kugeln anzuordnen?
```{r}
library(gtools)
balls <- c("red", "blue", "green")
p <- permutations(v=balls, n=3, r=3,
                  set=F, repeats = F)
p
```
:::
:::{.column}
**Beispiel 2:**
Wie viele Möglichkeiten gibt es zwei gelbe und eine rote Kugel anzuordnen?
```{r}
library(gtools)
balls <- c("red", "yellow", "yellow")
p <- permutations(v=balls, n=3, r=3,
                  set=F, repeats = F)
unique(p)
```
:::
:::


## Kombinationen

:::{.block}
### Definition: Kombination
Jede Zusammenstellung, aus $k$ Elementen einer Menge mit $n$ Elementen mit $k<n$ heißt Kombination k-ter Ordnung aus den $n$ Elementen.
:::

**Kombinationen können wie folgt unterschieden werden:**

- **Reihenfolge:** Gelten zwei Kombinationen mit genau denselben $k$ Elementen aber in verschiedener Reihenfolge als verschiedenen so spricht man von *Variationen* (Kombinationen mit Berücksichtigung der Reihenfolge). 
- **Wiederholung:** Dürfen die $k$ Elemente nur einmal vorkommen (keine Mehrfachauswahl des gleichen Elementes) spricht man von *Kombinationen ohne Wiederholung* (ohne zurücklegen).
- **R-Funktion:** `combinations()` aus dem Zusatzpaket `gtools` und `expand.grid()`

## Kombinationen

\small \textbf{Vier Möglichkeiten:} Wählen von 2 aus 3 verschiedenartigen Kugeln mit/ohne Wiederholung und mit/ohne Berücksichtigung der Reihenfolge.
\kariert{18}

## Kombinationen

:::{.columns}
:::{.column}
```{r, size="tiny"}
balls <- c("red", "blue", "green")

# Mit Wiederholung
## und mit Reihenfolge 
mwmr <- expand.grid(balls,balls)
nrow(mwmr)

## und ohne Reihenfolge
mwor <- combinations(v=balls, n=3, r=2,
                     repeats = T)
nrow(mwor)
```
:::
:::{.column}

```{r, size="tiny"}
balls <- c("red", "blue", "green")

# Ohne Wiederholung
## und mit Reihenfolge 
owmr <- mwmr[mwmr$Var1 != mwmr$Var2, ]
nrow(owmr)

## und ohne Reihenfolge
owor <- combinations(v=balls, n=3, r=2,
                     repeats = F)
nrow(owor)
```
:::
:::


## Zusammenfassung

\small
\begin{table}[]
\begin{tabular}{c|c|c|c|}
\cline{2-4}
                                        & Permutationen                                                  & \multicolumn{2}{c|}{Kombinationen}                       \\ \cline{2-4} 
                                        & \multicolumn{2}{c|}{Reihenfolge berücksichtigt}                                            & ohne Reihenfolge             \\ \hline
\multicolumn{1}{|c|}{ohne Wiederholung} & $P_n=n!$                                                       & $V_n^k=\frac{n!}{(n-k)!}$ & $C_n^k=\binom{n}{k}$         \\ \hline
\multicolumn{1}{|c|}{mit Wiederholung}  & $P_n^{n_1,n_2,\ldots,n_k}=\frac{n!}{n_1! n_2! \;\ldots\;n_k!}$ & $V_{w,n}^k=n^k$           & $C_{w,n}^k=\binom{n+k-1}{k}$ \\ \hline
\end{tabular}
\end{table}

## Verständnisfragen

- Wieso wird bei Permutationen hinsichtlich der Reihenfolge unterschieden?
- Wann wird eine Kombination Variation genannt?
- Wie hoch sind die Gewinnchancen beim Lotto?
