---
title: "Statistik"
author: "CH.7 - Anwendungen Wahrscheinlichkeitsrechnung"
date: "SS 2023 || Prof. Dr. Buchwitz, Sommer, Henke"

toc: true
tocoverview: false
tocheader: Inhaltsübersicht
titlefontsize: 22pt

output: fhswf::presentation
knit: rmarkdown::render
---

```{r setup, include=FALSE}
library(knitr)
options(digits = 4)
knitr::opts_chunk$set(echo=TRUE, message=FALSE, warning=FALSE, cache=TRUE, 
                      dev.args=list(pointsize=11), size="scriptsize")

# Packages
library(car)
library(fGarch)
library(gtools)
library(HistogramTools)
library(ineq)
library(kableExtra)
library(texreg)
library(tidyverse)
library(vcd)
```

## Lernziele

- Verinnerlichen der Wahrscheinlichkeitsrechnung.
- Verknüpfen der Wahrscheinlichkeitsrechnung mit Kombinatorik.
- Verstehen, dass das Rechnen mit Wahrscheinlichkeiten zu präzisieren Aussagen führt als sich auf die eigenen Intuition zu verlassen.

## Anwendungen der Wahrscheinlichkeitsrechnung

Bei der Anwendung der Wahrscheinlichkeitsrechnung gibt es zahlreiche Sonderfälle und Überraschungen. Wir diskutieren im Folgenden diese Themen:

- Urnenmodell
- Geburtstagsproblem
- Simpson Paradoxon
- Entscheidungsbäume

# Urnenmodell

## Urnenmodell: Überblick

Gegeben sei eine Urne mit $N$ Kugeln, davon $W$ weiße und $S$ schwarze ($W+S=N$). Aus der Urne werden $n$ Kugeln ($1 \leq n \leq N$) nacheinander **ohne Zurücklegen** gezogen. Die Wahrscheinlichkeit für das Ereignis A, dass sich unter den $n$ Kugeln genau $w$ weiße und $s$ schwarze befinden, lässt sich folgendermaßen berechnen:

\Huge
$$
P(A) = \frac{\binom{W}{w} \binom{S}{s}}{\binom{N}{n}}
$$

\normalsize

### Hypergeometrische Verteilung

ohne Zurücklegen


## Urnenmodell: Beispiel

- Gegeben sei eine Urne mit $N=11$ Kugeln, davon $W=5$ weiße und $S=6$ schwarze ($5+6=11$).

:::{.columns}
:::{.column}
Aus der Urne werden $n$ Kugeln ($1 \leq n \leq 11$) nacheinander ohne Zurücklegen gezogen. Die Wahrscheinlichkeit für das Ereignis A, dass sich unter den $n$ Kugeln $w$ weiße und $s$ schwarze befinden, lässt sich folgendermaßen berechnen:

$$
P(A) = \frac{\binom{W=5}{w} \binom{S=6}{s}}{\binom{N=11}{n}}
$$
:::
:::{.column}
Noch konkreter: Aus der Urne werden 5 Kugeln ohne Zurücklegen gezogen. Die Wahrscheinlichkeit für das Ereignis A, dass sich unter den 5 Kugeln 2 weiße und 3 schwarze befinden, lässt sich folgendermaßen berechnen:

$$
P(A) = \frac{\binom{W=5}{w=2} \binom{S=6}{s=3}}{\binom{N=11}{n=5}}
$$
:::
:::

## Urnenmodell: Simulation

```{r}
balls <- factor(c(rep("w",5), rep("s", 6)))
s <- sample(balls, size=1, replace=F)

balls <- factor(c(rep("w",5), rep("s", 6)))
s <- sample(balls, size=5, replace=F)

is.match <- function(x, s, w){
  tab <- table(x) 
  return(tab[1] == s && tab[2] == w)
}

s
is.match(s, w=2, s=3)
```

## Urnenmodell: Simulation

```{r}
set.seed(1)

# Lösung per Simulation
x <- replicate(n = 10000, 
               expr = is.match(sample(balls, size=5, replace=F), s=3, w=2))
mean(x)

# Lösung per Rechnung
(choose(5,2) * choose(6, 3))/choose(11,5)
```

## Urnenmodell: Anwendungsbeispiel

Ein Unternehmen erhält wiederholt Lieferungen von 800 Flaschen zur Verpackung von flüssigem Waschmittel. Mit dem Lieferanten ist vereinbart, dass Lieferungen mit mehr als 2% fehlerhaften Flaschen zurückgewiesen werden dürfen. Um zu entscheiden, ob es eine Lieferung zurückweist, verfährt das Unternehmen nach folgender Regel: Der Lieferung werden 50 Flaschen zufällig entnommen und geprüft. Die Lieferung wird zurückgewiesen, wenn mehr als eine Flasche nicht dem vereinbarten Qualitätsstandard entspricht. 

- Wie groß ist die Wahrscheinlichkeit, dass eine gerade noch zulässige Lieferung, d.h. mit genau 2% fehlerhaften Flaschen, zurückgewiesen wird? 

## Urnenmodell: Anwendungsbeispiel

\kariert{20}

## Urnenmodell: Anwendungsbeispiel

```{r}
# Flasche Fehlerfrei = TRUE, Flasche Fehlerhaft = FALSE
f <- c(rep(TRUE, 784), rep(FALSE, 16))
x <- replicate(n=10000, expr=sum(sample(f, size=50, replace = FALSE)))
p_0 <- mean(x == 50)
p_1 <- mean(x == 49)
1 - p_0 - p_1

# Lösung per Binomialkoeffizient
p_0 <- (choose(16,0)*choose(784,50))/choose(800,50)
p_1 <- (choose(16,1)*choose(784,49))/choose(800,50)
1 - p_0 - p_1
```

# Geburtstagsproblem

## Geburtstagsproblem: Überblick

- **Frage:** Wie groß ist die Wahrscheinlichkeit, dass in einer Statistikvorlesung mit $k=100$ Studierenden (mindestens) zwei Personen am gleichen Tag Geburtstag haben (Ereignis A)?

\kariert{15}

## Geburtstagsproblem: Lösung

$$
P(A) = 1 - P(\bar A) = 1- \frac{\text{Anzahl der für }\bar A \text{ günstigen Geburtstagsanordenungen}}{\text{Anzahl der möglichen Geburtstagsanordnungen}}
$$

Hierbei handelt es sich um Kombinationen $k$-ter Ordnung von 365 Tage mit Berücksichtigung der Reihenfolge und ohne Wiederholung, sodass die Anzahl der möglichen Anordnungen für $\bar A$ folgt

$$
\text{Anzahl der für }\bar A \text{ günstigen Geburtstagsanordnungen} = \frac{365!}{(365-k)!}
$$
Bei den möglichen Anordnungen handelt es sich um Kombinationen $k$-ter Ordnung von 365 Tage mit Berücksichtigung der Reihenfolge und mit Wiederholung, sodass

$$
\text{Anzahl der möglichen Geburtstagsanordnungen} = 365^k
$$

## Geburtstagsproblem: Lösung

$$
P(A) = 1 - P(\bar A) = 1 - \frac{365 \cdot 364 \cdot \ldots \cdot (365-k+1)}{365^k}
$$
\bigskip

**Zwei Personen in einer Gruppe mit $k=100$ Personen haben am gleichen Tag Geburtstag:**

```{r}
k <- 100
1- prod(365:(365-k+1))/365^k
```

\begin{alertblock}{}\Large
Intuitiv werden bestimmte Wahrscheinlichkeiten häufig falsch eingeschätzt.
\end{alertblock}

# Simpsons Paradoxon

## Simpsons Paradoxon

```{r}
UCBAdmissions[ , ,1] # Department A
```

## Simpsons Paradoxon

- Frauen haben eine niedrigere Zulassunsgsquote

```{r}
apply(UCBAdmissions,c(1,2),sum)
```

## Simpsons Paradoxon

```{r}
plot(UCBAdmissions)
```

## Simpsons Paradoxon

\begin{alertblock}{}\Large
Bewertung verschiedener Gruppen fällt scheinbar unterschiedlich aus, je nachdem, ob man die Ergebnisse der Gruppen kombiniert oder nicht.
\end{alertblock}


# Entscheidungsbäume

## Entscheidungsbäume: Überblick
- Zahlreiche von Unsicherheit geprägte Sachverhalte können als Entscheidungsbäume dargestellt werden. **Beispiel:** Würfeln mit einem und mit zwei Würfeln.

\kariert{15}

## Entscheidungsbäume: Überblick

\kariert{20}

## Entscheidungsbäume

- Unternehmen müssen täglich Entscheidungen treffen, z.B.:
  + über den Standort eines neuen Werkes
  + zwischen mehreren unterschiedlichen Anlageformen
  + über Investitionen in neue Maschinen etc.
  
- Was ist dabei zu beachten:
  + Nicht alle Informationen, die der Entscheider gerne zur Verfügung hätte, sind bekannt
  + Das Unternehmen ist darauf angewiesen, Wahrscheinlichkeiten für das Eintreffen der verschiedenen Ereignisse abzuschätzen
  + Basierend auf diesen Wahrscheinlichkeiten werden Entscheidungen getroffen
  + Während des Entscheidungsprozesses kann es möglich sein, dass das Unternehmen an Zusatzinformationen gelangt
  + Durch diese Zusatzinformationen verändern sich die Wahrscheinlichkeiten für das Eintreffen der verschiedenen Ereignisse.

## Entscheidungsbäume: Beispiel

\kariert{20}

## Entscheidungsbäume: Beispiel

\kariert{20}

## Entscheidungsbäume: Beispiel

\kariert{20}