---
title: "Statistik"
author: "CH.9 - Spezielle Verteilungen"
date: "SS 2022 || Prof. Dr. Buchwitz, Sommer, Henke"

toc: true
tocoverview: false
tocheader: Inhaltsübersicht
titlefontsize: 22pt

output: fhswf::presentation
knit: rmarkdown::render
---

```{r setup, include=FALSE}
library(knitr)
options(digits = 4)
knitr::opts_chunk$set(echo=TRUE, message=FALSE, warning=FALSE, cache=TRUE, 
                      dev.args=list(pointsize=11), size="scriptsize")

# Packages
library(car)
library(fGarch)
library(gtools)
library(HistogramTools)
library(ineq)
library(kableExtra)
library(texreg)
library(tidyverse)
library(vcd)
```

## Lernziele

- Kennenlernen häufig verwendeter Verteilungen
- Verdeutlichen des Zusammenhangs von Dichte- und Verteilungsfunktionen
- Nachvollziehen von Verteilungstabellen als zentrales Arbeitsinstrument für das händische Rechnen mit Verteilungen

## Spezielle Verteilungen

- Im Folgenden werden **stetige** und **diskrete** Verteilungen diskutiert, die vielfach in der Statistik angewandt werden.



# Normalverteilung

## Normalverteilung

\Huge
$$
f(x) = \frac{1}{\sqrt{2\pi\sigma^2}}e^{-\frac{1}{2}(\frac{x-\mu}{\sigma})^2}
$$

## Normalverteilung

```{r, echo=F}
x <- seq(-4,4,0.01)
y <- dnorm(x)
plot(x,y,type="l",xlim=c(-3.5,3.5), ylab="f(x)", col="red", main="Dichte der Standardnormalverteilung")
abline(h=0)
```

## Normalverteilung 

```{r, echo=F}
x <- seq(-10,10,0.01)
y1 <- dnorm(x)
y2 <- dnorm(x, mean=5, sd=1)
y3 <- dnorm(x, mean=-5, sd=2)

plot(NA,NA,type="l",xlim=range(x), ylim = range(c(y1,y2,y3)), ylab="f(x)", xlab="x",col="red", main="Dichten von Normalverteilungen")
lines(x,y1, col="red")
lines(x,y2, col="blue")
lines(x,y3, col="green")
abline(h=0)
```

## Normalverteilung 

:::{.block}
### Definition: Normalverteilung
Eine stetige Zufallsvariable $X$ heißt **normalverteilt**, wenn ihre Dichtefunktion mit den beiden Parameter Erwartungswert $\mu$ und Standardabweichung $\sigma$ gegeben ist durch

$$
f(x) = \frac{1}{\sqrt{2\pi\sigma^2}}e^{-\frac{1}{2}(\frac{x-\mu}{\sigma})^2}
$$
\bigskip
:::

- Ist die am meisten verwendete stetige Verteilung.
- Kann in der Praxis in vielen Situationen (näherungsweise) beobachtet werden.
- Stellt oft eine hinreichend gute Approximation für andere Verteilungen dar.
- **R-Funktion:** `dnorm()`, `pnorm()`, `qnorm()` und `rnorm()`

## Normalverteilung 

- Parameter der Normalverteilung sind Erwartungswert $\mu$ und Standardabweichung $\sigma$.
- Die Kurzschreibweise für eine normalverteilte Zufallsvariable $X$ mit Erwartungswert $\mu$ und Varianz $\sigma^2$ lautet: $X \sim N(\mu=0,\sigma^2=1)$.
- Der Graph der Dichtefunktion der Normalverteilung ist **symmetrisch** an der Stelle $\mu$ und besitzt an dieser Stelle ein Maximum.
- Der Wert an der Stelle $\mu$ ist **umso größer** (die Dichtefunktion also umso höher und steiler), **je kleiner** der Wert der Standardabweichung ist. 

## Normalverteilung 

- Die Wahrscheinlichkeit, dass der Wert einer normalverteilten Zufallsvariablen um den Betrag *einer Standardabweichung* $\sigma$ vom Erwartungswert $\mu$ abweicht, beträgt etwa 68%.
$$
P(\mu - \sigma \leq x \leq \mu + \sigma) \approx 0.6827
$$

- Die Wahrscheinlichkeit, dass der Wert einer normalverteilten Zufallsvariablen um den Betrag von *zwei Standardabweichungen* $\sigma$ vom Erwartungswert $\mu$ abweicht, beträgt etwa 95%.
$$
P(\mu - 2\sigma \leq x \leq \mu + 2\sigma) \approx 0.9545
$$

- Die Wahrscheinlichkeit, dass der Wert einer normalverteilten Zufallsvariablen um den Betrag von *drei Standardabweichungen* $\sigma$ vom Erwartungswert $\mu$ abweicht, beträgt über 99%.
$$
P(\mu - 3\sigma \leq x \leq \mu + 3\sigma) \approx 0.9973
$$

## Normalverteilung 

```{r, echo=F}
x <- seq(-4,4,0.01)
y <- dnorm(x)
plot(x,y,type="l",xlim=c(-3.5,3.5), ylab="f(x)", xlab="x", col="red", main="Dichte der Normalverteilung", xaxt='n', yaxt='n')
abline(h=0)
```


## Standardnormalverteilung 

```{r, echo=F}
par(mfrow=c(1,2))
x <- seq(-4,4,0.01)
y <- dnorm(x)
Y <- pnorm(x)
plot(x, y, type="l", col="red", main="Dichtefunktion", ylab="f(x)")
plot(x, Y, type="l", col="red", main ="Verteilungsfunktion", ylab="F(x)")
```

## Standardnormalverteilung 

- Als **Standardnormalverteilung** wird die Normalverteilung mit den Parametern $\mu=0$ und $\sigma=1$ bezeichnet.
- Durch Transformation lassen sich normalverteilte Daten in **standardnormalverteilte Daten** übertragen.
- Die Transformation zur Standardisierung von normalverteilten zu standardnormalverteilten Zufallsvariablen heißt **z-Transformation**.

\Huge
$$
z = \frac{x - \mu}{\sigma}
$$

## Standardnormalverteilung

```{r, echo=F}
x <- seq(-10,20,0.01)
y1 <- dnorm(x)
y2 <- dnorm(x, mean=10, sd=3)


plot(NA,NA,type="l",xlim=range(x), ylim = range(c(y1,y2)), xlab="x", ylab="f(x)", col="red", main="Dichten von Normalverteilungen")
lines(x,y1, col="red")
lines(x,y2, col="blue")
abline(h=0)
```

## Standardnormalverteilung

Die Verteilungsfunktion der Normalverteilung wird per Definition durch Integration der Dichtefunktion zwischen $-\infty$ und $x$ bestimmt:

$$
F(x) = \frac{1}{\sqrt{2\pi\sigma^2}} \int_{-\infty}^{x} e^{-\frac{1}{2}(\frac{x-\mu}{\sigma})^2}
$$

\bigskip
- Das erforderliche Integral ist nicht einfach lösbar und die Variantenvielfalt möglicher Normalverteilungen sehr groß. Tabelliert wird daher üblicherweise **nur die Standardnormalverteilung**. 
- Die Verteilungsfunktion der Standardnormalverteilung wird üblicherweise zur einfachen Unterscheidung mit $\Phi(z)$ bezeichnet.

## Standardnormalverteilung

**Ablesen aus der Tabelle:**

- Die Zeilen geben den $z$-Wert bis zur **ersten Nachkommastelle** an.
- Die Spalten ergänzen die **zweite Nachkommastelle** des $z$-Wertes.
- Innerhalb der Tabelle befindet sich der Flächeninhalt unter der Dichtefunktion von $-\infty$ bis zur Stelle $z$.

$$
\Phi(z)=F(z)=P(Z \leq z)
$$

\medskip

- In den Tabellen sind aufgrund der Symmetrie nur Werte für positive $z$ angegeben. Es gilt $\Phi(-z) = F(-z)=1-F(z)$.

\bigskip

###
\center
**Die Tabellen befinden sich im Studienbuch auf S. 352 ff.**

## Verteilungsfunktion $F(z)$ für $z \sim N(\mu=0,\sigma^2=1)$

```{r, echo=F, size="tiny"}
row <- seq(0,3,0.1); col <- seq(0,0.09, 0.01)
m <- t(sapply(row, function(r,c){pnorm(r+c)},c=col))
colnames(m) <- col; rownames(m) <- NULL
m <- cbind(z=row,m)
kbl(m, digits=4, booktabs=T, format = "latex", linesep="") %>%
  add_header_above(header=c("Beispiel: $F(z) = P(z \\\\leq 1.96) = 0.9750$" = ncol(m)), escape=F) %>% 
  add_header_above(header=c("Verteilungsfunktion $F(z)$ der Standardnormalverteilung $N(0,1)$" = ncol(m)), escape = F, bold=T, line= F) %>%
  kable_styling(position = "center")
```

## Normalverteilung (R-Funktionen)

```{r}
# Dichtefunktion (Density)
dnorm(0, mean=0, sd=1)

# Verteilungsfunktion (Probabilitydistribution)
pnorm(q=0, mean=0, sd=1)

# Quantilsfunktion
qnorm(p=0.5, mean=0, sd=1)

# Zufallszahlengenerator (Random Number Generator)
set.seed(100)
rnorm(n=1, mean=0, sd=1)
```

## Beispiel: Normalverteilung

Die Gleichspannung von Batterien, die zum Betrieb eines Sensors verwendet werden, lässt sich als normalverteilte Zufallsgröße mit $\mu=12V$ und $\sigma=0.6V$ modellieren. Für den Betrieb des Sensors sind mehr als 11.3V notwendig.

- Wie groß ist die Wahrscheinlichkeit, dass eine zufällig ausgewählte Batterie eine Spannung von mehr als 12V liefert?
- Wie groß ist die Wahrscheinlichkeit, dass ein Sensor mit einer zufällig ausgewählten Batterie nicht betrieben werden kann?

## Normalverteilung

\kariert{20}


# Binomialverteilung

## Binomialverteilung (diskret)

**Experiment:** $n$-fache stochastisch unabhängige Wiederholung eines Bernoulli-Experiments mit identischer Erfolgswahrscheinlichkeit $p$ und den Zufallsvariablen $X_i$ mit $i=1,\ldots,n$ und $X_i \in 0,1$.

\bigskip
- **Wahrscheinlichkeitsfunktion:** $f(x)=\binom{n}{k} \; p^x \; (1-p)^{n-x}$
- **Erwartungswert:** $\mu=n \cdot p$
- **Varianz:** $\sigma^2=n \cdot p \cdot (1-p)$

:::{.block}
### Anwendungsfall
Qualitätssicherung bei großen Produktionsmengen: $n$ Proben werden zur Prüfung ausgewählt, $p$ ist die Wahrscheinlichkeit für einen Defekt.
:::

- **R-Funktion:** `dbinom()`, `pbinom()`, `qbinom()` und `rbinom()` 

## Binomialverteilung (diskret)

```{r, echo=F}
size <- 28
probs <- sapply(1:size, dbinom, size=size, prob=0.5)
names(probs) <- 1:size
barplot(probs, main="Binomialverteilung mit p=0.5 und n=28")
```

# Poissonverteilung

## Poissonverteilung (diskret)

**Experiment:** Modellierung seltener Ereignisse, die (theoretisch) in unbegrenzter Anzahl auftreten können.

\bigskip
- **Wahrscheinlichkeitsfunktion:** $f(x)=\frac{\lambda^x}{x!}e^{-\lambda}$
- **Erwartungswert:** $\mu=\lambda$
- **Varianz:** $\sigma^2=\lambda$

:::{.block}
### Anwendungsfall
z.B. Anzahl Großbrände in einem Bezirk in einem Monat; Anzahl Personen, die sich in einem bestimmten Zeitintervall in eine Warteschlange stellen.
:::

- **R-Funktion:** `dpois()`, `ppois()`, `qpois()` und `rpois()` 

## Poissonverteilung (diskret)

```{r, echo=F}
probs <- dpois(1:10, lambda=1.5)
names(probs) <- 1:10
barplot(probs, main="Poissonverteilung mit Lambda=1.5")
```

# Hypergeometrische Verteilung

## Hypergeometrische Verteilung (diskret)

**Experiment:** Eine Urne enthält $N$ Kugeln, von denen $N \cdot p$ weiß und $N\cdot(1-p)$ schwarz sind. Aus der Urne werden $n$ Kugeln ohne Zurücklegen gezogen. Die Zufallsvariable $X$ gibt die Anzahl der weißen Kugeln an.

\bigskip
- **Wahrscheinlichkeitsfunktion:** $f(x)=\frac{\binom{N \cdot p}{x} \cdot \binom{N \cdot (1-p)}{n-x}}{\binom{N}{n}}$
- **Erwartungswert:** $\mu=n \cdot p$
- **Varianz:** $\sigma^2=n \cdot p \cdot (1-p) \cdot \frac{N-n}{N-1}$

:::{.block}
### Anwendungsfall
Ziehen ohne Zurücklegen, z.B. in der Qualitätskontrolle bei kleinen Stückzahlen ($n$ klein, $N$ nicht riesig).
:::

- **R-Funktion:** `dhyper()`, `phyper()`, `qhyper()` und `rhyper()` 

## Hypergeometrische Verteilung (diskret)

```{r, echo=F}
probs <- dhyper(1:10, m=10, n=15, k=10)
names(probs) <- 1:10
barplot(probs, main="Hypergeometrische Verteilung \n Ziehung von 10 Kugeln aus einer Urne mit 10 weißen und 15 schwarzen Kugeln")
```

# Exponentialverteilung

## Exponentialverteilung (stetig)

**Experiment:** Modellierung der Zeit zwischen dem Auftreten zwei aufeinander folgender poisson-verteilter Ereignisse. 

\bigskip
- **Dichtefunktion:** 
$f(x)= \begin{cases}
        0, & \text{für } x < 0\\
        \lambda \cdot e^{-\lambda x}, & \text{für } x\geq 0
        \end{cases}$
- **Erwartungswert:** $\mu=\frac{1}{\lambda}$
- **Varianz:** $\sigma^2=\frac{1}{\lambda^2}$

:::{.block}
### Anwendungsfall
Verteilung der Ankunftszeiten in Warteschlangen.
:::

- **R-Funktion:** `dexp()`, `pexp()`, `qexp()` und `rexp()`

## Exponentialverteilung (stetig)

```{r, echo=F}
x <- seq(0,5,0.01)
y <- dexp(x, rate=1.5)
plot(x,y,type="l", col="blue", main="Exponentialverteilung mit Lambda=1.5", ylab="f(x)")
```

## Approximation

\kariert{20}

## Weitere Verteilungen

- Im Rahmen der Inferenzstatistik werden wir noch weitere Verteilungen kennenlernen, die zur Berechnung von Teststatistiken und Konfidenzintervallen benötigt werden.
- Die **wichtigsten Verteilungen** sind im Studienbuch tabelliert.
- Weitere Verteilungen sind:
  + $\chi^2$-Verteilung
  + t-Verteilung
  + F-Verteilung
  
## Verständnisfragen

1. Wieso ist es nützlich, die Standardnormalverteilung zu kennen?
2. Wie unterscheiden sich die Dichten $N(0,5)$, $N(0,0.5)$ und $N(5,1)$ von der Gestalt der Standardnormalverteilung?
3. Wie kann eine normalverteilte Zufallsvariable in eine standardnormalverteilte Zufallsvariable überführt werden?
