---
title: "Statistik"
author: "CH.10 - Schätzung"
date: "SS 2022 || Prof. Dr. Buchwitz, Sommer, Henke"

toc: true
tocoverview: false
tocheader: Inhaltsübersicht
titlefontsize: 22pt

output: fhswf::presentation
knit: rmarkdown::render
---

```{r setup, include=FALSE}
library(knitr)
options(digits = 4)
knitr::opts_chunk$set(echo=TRUE, message=FALSE, warning=FALSE, cache=TRUE, 
                      dev.args=list(pointsize=11), size="scriptsize")

# Packages
library(car)
library(fGarch)
library(gtools)
library(HistogramTools)
library(ineq)
library(kableExtra)
library(texreg)
library(tidyverse)
library(vcd)
```

## Lernziele

- Ziel 1
- Ziel 2
- Ziel 3

# Evaluation

## Evaluation
\center
\Huge
Bitte evaluieren Sie den Kurs!
\large
http://evasys.fh-swf.de/evasys/online.php?pswd=64D4W

# Konfidenzintervalle

## Von der Stichprobe zur Grundgesamtheit

- Bei statistischen Untersuchungen ist es häufig nicht möglich (oder zu aufwändig und teuer) Informationen über alle Elemente der Grundgesamtheit zu erheben.
- Daher wwerden die gewünschten Informationen bei einer Teilmenge der Grundgesamtheit, einer **Stichprobe** erholeb. 
- **Ziel** ist es dann, mit Hilfe der statistischen Parameter der *Stichprobe* (Mittelwert, Varianz,  Verteilung) auf die statistischen Parameter der Grundgesamtheit zu **schließen**.
- Parameter der Grundgesamtheit: $\mu$,$\sigma$,$\pi$
- Parameter der Stichprobe: $\bar x$, $s^2$, $p$

## Von der Stichprobe zur Grundgesamtheit

**GG:** $\mu$,$\sigma$,$\pi$, $N$ $\qquad$ **SP:** $\bar x$, $s^2$, $p$, $n$

\kariert{18}

## Maßzahlen für Grundgesamtheit und Stichprobe

### Erwartungswert

$$\bar x = \frac{1}{n}\sum_{i=1}^{n}x_i \quad\text{oder}\quad \mu = \frac{1}{N}\sum_{i=1}^{N}x_i $$

### Varianz
$$s^2 = \frac{1}{n-1}\sum_{i=1}^{n}(x_i - \bar x)^2 \quad\text{oder}\quad \sigma^2 = \frac{1}{N}\sum_{i=1}^{N}(x_i - \bar x)^2$$

## Stichprobenauswahl

- Die korrekte Auswahl einer Stichprobe ist Gegenstand der **Stichprobentheorie**. 
- Eine reine Zufallsauswahl liefert eine **repräsentative** Stichprobe.
- **Representativität** kann mit **Strukturgleichheit** übersetzt werden.
- Sofern eine echte Zufallsstichprobe nicht möglich ist wird häufig auf einen Stichprobenplan und eine damit verbundene Quotenauswahl zurückgegegriffen.

## Punkt- und Intervallschätzung

- Bei Schätzungen wird zwischen Pukt- und Intervallschätzungen unterschieden. **Punktschätzer** sind ein spezifischer Wert
  + Als Punktschätzer für den Mittelwert der Grundgesamtheit $\mu$ wird der Mittelwert der Stichprobe $\bar x$ verwendet.
  + Als Punktschätzer für die Varianz der Grundgesamtheit $\sigma^2$ wird $s^2$ der Stichprobe verwendet.
  + Als Punktschätzer für einen Anteilswert $\pi$ der Grundgesamtheit wird der prozentuale Anteil $p$ in der Stichprobe verwendet.
 
## Intervallschätzer

```{r, echo=F}
x <- seq(-3,3,0.001)
y <- dnorm(x)
plot(x,y, xaxt="n", yaxt="n", type="l", ylab="f(x)")
axis(1, at=c(-1.96, 1.96),labels = c("U","O"))

polygon(c(x[x>=1.96], max(x), 1.96), c(y[x>=1.96], 0, 0), col="red")
polygon(c(-1.96, min(x), x[x<=-1.96]), c(0, 0, y[x<=-1.96]), col="red")
```

## Intervallschätzer

- Intervallschätzer geben einen Bereich an in dem der wahre aber unbekannte (und damit zu schätzende) Parameter mit einer bestimmten Wahrscheinlichkeit liegt.
- Die Wahrscheinlichkeit, dass der wahre aber unbekannte Parameter zwischen Untergrenze $U$ und Obergrenze $O$ liegt bezeichnen wir als $\alpha$, also: $P(U\leq x \leq O) = 1 - \alpha$
- Am rechten und linken Rand der Verteilung (eingezeichneter Bereich) liegt jeweils $\alpha/2$ der Wahrscheinlichkeitsmasse, also $P(X\leq U) = \alpha/2$ und $P(X>O)=\alpha/2$.

\medskip
\begin{alertblock}{}\Large
Intervallschätzer werden (fast) immer symmetrisch um Punktschätzer konstruiert.
\end{alertblock}

## Konfidenzintervalle

Im weiteren Verlauf diskutieren wir die folgenden Konfidenzintervalle, die hinsichtlich der aufgelisteten Fallunterscheidungen differenziert werden können. Vor der Berechnung muss zunächst geklärt werden, welche Art von Konfidenzintervall gefragt ist:
\medskip

1) Konfidenzintervalle für Mittelwerte
    + Anwendungsfall mit **bekannter Varianz der Grundgesamtheit** ($\sigma^2$ bekannt)  
    + Anwendungsfall mit **un**bekannter Varianz der Grundgesamtheit (Schätzung mittels $s^2$)
2) Konfidenzintervalle für Anteilswerte

## Konfidenzintervalle für den Mittelwert

- Wenn die Grundgesamtheit einer Normalverteilung folgt, dann sind die Mittelwerte von Stichproben mit Umfang $n << N$ ebenfalls normalverteilt. Es gilt $\bar x \sim N(\mu, \frac{\sigma^2}{n})$ 

- Bei großen Stichproben ($n\geq 30$) sind die Mittelwerte näherungsweise normalverteilt.

## Konfidenzintervalle für den Mittelwert bei bekannter Varianz

- **Voraussetzung:** Normalverteilte Grundgesamtheit oder große Stichprobe ($n>30$).
- **Fall:** Varianz der Grundgesamtheit $\sigma^2$ bekannt.
- Das zweiseitige, symmetrische Konfidenzintervall $[\underline \mu, \overline \mu]$ zum Konfidenzniveau $1-\alpha$ ist gegeben durch:

$$
\underline \mu, \overline \mu = \bar x \pm z_{1-\frac{\alpha}{2}} \cdot \frac{\sigma}{\sqrt{n}}
$$

## Beispiel

:::{.columns}
:::{.column}
\small
**Aufgabe:**
Das Ergebnis einer Studie mit 100 Ganztagsschülern besagt, dass diese durchschnittlich 52 h/Woche in der Schule verbringen. Aus früheren Untersuchungen ist bekannt, dass die Standardabweichung der wöchentlichen Aufenthaltszeit in der Schule 12 Stunden beträgt.

- Geben Sie ein 95% Konfidenzintervall für die durchschnittliche wöchentliche Aufenthaltszeit in der Ganztagsschule an.
- **Hinweis:** Eine Verteilungstabelle befindet sich auf der nächsten Seite.
:::
:::{.column}
\kariert{19}
:::
:::

## Verteilungsfunktion $F(z)$ für $z \sim N(\mu=0,\sigma^2=1)$

```{r, echo=F, size="tiny"}
row <- seq(0,3,0.1); col <- seq(0,0.09, 0.01)
m <- t(sapply(row, function(r,c){pnorm(r+c)},c=col))
colnames(m) <- col; rownames(m) <- NULL
m <- cbind(z=row,m)
kbl(m, digits=4, booktabs=T, format = "latex", linesep="") %>%
  add_header_above(header=c("Beispiel: $F(z) = P(z \\\\leq 1.96) = 0.9750$" = ncol(m)), escape=F) %>% 
  add_header_above(header=c("Verteilungsfunktion $F(z)$ der Standardnormalverteilung $N(0,1)$" = ncol(m)), escape = F, bold=T, line= F) %>%
  kable_styling(position = "center")
```


## Konfidenzintervalle für den Mittelwert bei unbekannter Varianz

- **Voraussetzung:** Normalverteilte Grundgesamtheit oder große Stichprobe ($n>30$).
- **Fall:** Varianz der Grundgesamtheit unbekannt.
- Das zweiseitige, symmetrische Konfidenzintervall $[\underline \mu, \overline \mu]$ zum Konfidenzniveau $1-\alpha$ ist gegeben durch:

$$
\underline \mu, \overline \mu = \bar x \pm t_{n-1, \;1-\frac{\alpha}{2}} \cdot \frac{s}{\sqrt{n}}
$$

## Beispiel
:::{.columns}
:::{.column}
\small
**Aufgabe:**
Nehmen Sie an, dass die Varianz der wöchtenlichen Aufenthaltszeit in der Ganztags der vorherigen Studie ($n=100, \bar x=52$) auf Basis der Stichprobe mit 144 $(h/Woche)^2$ geschätzt wurde.

- Geben Sie ein 95% Konfidenzintervall für die durchschnittliche wöchentliche Aufenthaltszeit in der Ganztagsschule an.
- **Hinweis:** Eine Verteilungstabelle befindet sich auf der nächsten Seite.
:::
:::{.column}
\kariert{19}
:::
:::

## Quantile der $t_{n;\; \gamma}$ Verteilung

```{r, echo=F, size="tiny"}
n <- c(1:9,seq(10,100,10),150,200,250,300,400,600,800,1000)
gamma <- c(0.995, 0.990, 0.975, 0.950, 0.900, 0.750, 0.500)
m <- t(sapply(n, function(n,g){qt(g, df=n)}, g=gamma))
rownames(m) <- NULL; colnames(m) <- gamma
m <- cbind(df=n, m)

kbl(m, digits = 4, booktabs=T, linesep="",col.names = c("$n \\setminus \\gamma$",colnames(m)[-1]), escape = F) %>%
  add_header_above(header=c("Beispiel: $P(t_{10} \\\\leq 0.6998) = 0.750$" = ncol(m)), escape=F) %>% 
  add_header_above(header=c("Quantile $t_{n;\\\\,\\\\gamma}$ der $t_n$-Verteilung" = ncol(m)), escape = F, bold=T, line= F) %>% 
  kable_styling(position = "center")
```

## Konfidenzintervalle für Anteilswerte

- **Voraussetzung:** $n\cdot p \geq 5$ und $n\cdot(1-p) \geq 5$

- Das zweiseitige, symmetrische Konfidenzintervall $[\underline \pi, \overline \pi]$ zum Konfidenzniveau $1-\alpha$ ist gegeben durch:

$$
\underline \pi, \overline \pi = p \pm z_{\;1-\frac{\alpha}{2}} \cdot \sqrt{\frac{p\cdot (1-p)}{n}}
$$

## Interpretation von Konfidenzintervallen

- Konfidenzintervalle geben die Überdeckungswahrscheinlichkeit mit dem wahren aber unbekannten Parameter der Grundgesamtheit an. 

\bigskip
\kariert{16}

# Hypothesentests

## Testen von Hypothesen

**Beispiel:** Eine Reifenfirma wirbt damit, dass die durchschnittliche Lebensdauer einer angebotenen Reifenmarke 100 000 km übersteigt.

\medskip
\begin{alertblock}{}\Large \center
Wie prüft man das?
\end{alertblock}

\pause

Überlegungen zu Ergebnissen aus einer Stichprobe:

- $\bar x \geq 100 000 km \rightarrow$ Der Werbung kann man glauben.
- $\bar x    =  99 500 km \rightarrow$ Nah genug um der Werbung noch zu glauben.
- $\bar x    =  60 000 km \rightarrow$ Zweifel an der Aussage.

###
Das Testen von Hypothesen ist eine Systematisierung des diskutierten Vorgehens.

## Aufabu von Hypothesentests

Beim Testen von Hypothesen werden **zwei** Hypothesen aufgestellt. Hypothesentests sind fast immer *konservativ* aufgebaut:

- Die **Nullhypothese** $H_0$, ist die Hypothese die man (üblicherweise) verwerfen möchte.
- Die **Alternativhypothese** $H_A$ (oder $H_1$), bildet das Gegenteil der Nullhypothese ab und beinhaltet die Aussage, die man zeigen möchte. 

**Beispiele:**

a) $H_0: \mu=25$ vs. $H_A: \mu \neq 25$
b) $H_0: \mu \leq 25$ vs. $H_1: \mu > 25$ 
c) $H_0: \mu \geq 25$ vs. $H_1: \mu < 25$ 
d) $H_0:$ Medikament wirkt gegen Krankheit vs. $H_1:$ Medikament wird nicht gegen Krankheit

## Fehlerarten

**Fehler 1. Art ($\alpha$) und Fehler 2. Art ($\beta$)**

           $H_0$ beibehalten $H_0$ verwerfen
---------- ----------------- -----------------
$H_0$ wahr korrekt           Fehler 1. Art
           $P=1-\alpha$      $P=\alpha$
$H_A$ wahr Fehler 2. Art     korrekt
           $P=\beta$         $P(1-\beta)$
---------- ----------------- -----------------

## Zusammenhang Fehlerarten

             Angeklagten freisprechen Angeklagten verurteilen
------------ ------------------------ -----------------------
Angeklagter  korrekt                  Fehler 1. Art
unschuldig   $P=1-\alpha$             $P=\alpha$
Angeklagter  Fehler 2. Art            korrekt
schuldig     $P=\beta$                $P(1-\beta)$
---------------------- ------------------------ -------------

###
- Wie können Sie den Fehler erster Art $\alpha$ minimieren, sodass $\alpha = 0$?
- Was passiert mit dem Fehler zweiter Art $\beta$?

## Vorgehen

1) Formulieren Sie Nullhypothese $H_0$ und Alternativhypothese $H_A$.
2) Legen Sie ein Signifikanzniveau $\alpha$ fest.
3) Wählen Sie die passende Teststatistik.
4) Bestimmen Sie den Wert der Teststatistik, ab dem die Nullhypothese verworfen werden muss.
5) Bestimmen Sie den Vergleichswert aus den Stichprobendaten.
6) Entscheiden Sie durch Vergleich der Werte aus (iv) und (v), ob Sie die Nullhypothese verwerfen können.


## Beispiel

- Ein Unternehmen erwägt die Einführung eines neuen Zahlungssystems.
- Der Business Case für das Projekt hat ergeben, dass sich die Einführung des Zahlungssystems nur dann lohnt, wenn der durchschnittliche Monatsumsatz pro Kunde mehr als 70 Euro beträgt. Eine Stichprobe von 200 Kunden ergab einen durchschnittlichen Umsatz von 74 Euro pro Kunde.
- Kann man unter der Annahme einer Normalverteilung mit $\sigma = 30$ Euro mit 95%-iger Sicherheit davon ausgehen, dass sich die Einführung des Zahlungssystems für das Unternehmen lohnt?

## Hypothesentest für Mittelwerte bei bekannter Varianz

$H_0:\quad \mu \leq \mu_0$ vs. $H_A:\quad \mu > \mu_0$

**Testvorschrift:**

Verwerfe $H_0$, wenn gilt:

$$
\bar x \geq \mu_0 + z_{1-\alpha} \cdot \frac{\sigma}{\sqrt{n}}
$$
\pause
- Alternativ können Sie die Formel auch direkt umstellen:

$$
\frac{\bar x - \mu_0}{\sigma / \sqrt{n}} \geq z_{1-\alpha}
$$

## Beispiel
\kariert{20}

## Beispiel
\kariert{20}

## Beispiel
\kariert{20}

## Verständnisfragen

1. Beschreiben Sie den Unterschied zwischen Stichprobe und Grundgesamtheit? Wozu dienen Stichproben?
2. Erläutern Sie in eigenen Worten was ein Konfidenzintervall ist und wie diese interpretiert werden können.
3. Wovon ist die Breite eines Konfidenzintervalls abhängig?
