---
title: "Statistik"
author: "CH.11 - Hypothesentests"
date: "SS 2022 || Prof. Dr. Buchwitz, Sommer, Henke"

toc: true
tocoverview: false
tocheader: Inhaltsübersicht
titlefontsize: 22pt

output: fhswf::presentation
knit: rmarkdown::render
---

```{r setup, include=FALSE}
library(knitr)
options(digits = 4)
knitr::opts_chunk$set(echo=TRUE, message=FALSE, warning=FALSE, cache=TRUE, 
                      dev.args=list(pointsize=11), size="scriptsize")

# Packages
library(car)
library(fGarch)
library(gtools)
library(HistogramTools)
library(ineq)
library(kableExtra)
library(texreg)
library(tidyverse)
library(vcd)
```

## Lernziele

- Ziel 1
- Ziel 2
- Ziel 3

# Evaluation

## Evaluation
\center
\Huge
Bitte evaluieren Sie den Kurs!
\large
http://evasys.fh-swf.de/evasys/online.php?pswd=64D4W




# Vorgehen Hypothesentests

## Ausgangslage

\kariert{19}

## Vorgehen Hypothesentests

1. Formulieren Sie Nullhypothese $H_0$ und Alternativhypothese $H_1$.
2. Legen Sie ein Signifikanzniveau $\alpha$ fest.
3. Wählen Sie die passende Teststatistik.
4. Bestimmen Sie den Wert der Teststatistik, ab dem die Nullhypothese verworfen werden muss.
5. Bestimmen Sie den Vergleichswert aus den Stichprobendaten.
6. Entscheiden Sie durch Vergleich der Werte aus (4) und (5), ob Sie die Nullhypothese verwerfen können.

# Tests für den Mittelwert

## Tests für den Mittelwert bei bekannter Varianz

\begin{table}[]
\begin{tabular}{@{}lcccc@{}}
\toprule
Test         & $H_0$            & $H_1$            & Teststatistik                                                 & Verwerfe $H_0$, wenn gilt:      \\ \midrule
Beidseitig   & $\mu = \mu_0$    & $\mu \neq \mu_0$ & \multirow{3}{*}{$z=\frac{\bar x - \mu_0}{\sigma / \sqrt{n}}$} & $\mid z \mid > z_{1-\alpha /2}$ \\
Rechtsseitig & $\mu \leq \mu_0$ & $\mu > \mu_0$    &                                                               & $z > z_{1-\alpha}$                \\
Linksseitig  & $\mu \geq \mu_0$ & $\mu < \mu_0$    &                                                               & $z< z_{\alpha}$               \\ \bottomrule
\end{tabular}
\end{table}

## Tests für den Mittelwert bei unbekannter Varianz

\begin{table}[]
\begin{tabular}{@{}lcccc@{}}
\toprule
Test         & $H_0$            & $H_1$            & Teststatistik                                            & Verwerfe $H_0$, wenn gilt:             \\ \midrule
Beidseitig   & $\mu = \mu_0$    & $\mu \neq \mu_0$ & \multirow{3}{*}{$t=\frac{\bar x - \mu_0}{s / \sqrt{n}}$} & $\mid t \mid > t_{n-1, \;1-\alpha /2}$ \\
Rechtsseitig & $\mu \leq \mu_0$ & $\mu > \mu_0$    &                                                          & $t > t_{n-1, \; 1-\alpha}$             \\
Linksseitig  & $\mu \geq \mu_0$ & $\mu < \mu_0$    &                                                          & $t < t_{n-1, \;\alpha}$                 \\ \bottomrule
\end{tabular}
\end{table}

\bigskip

- **R-Funktion:** `t.test()`

# Tests für den Anteilswert

## Tests für den Anteilswert

\begin{table}[]
\begin{tabular}{@{}lcccc@{}}
\toprule
Test         & $H_0$            & $H_1$            & Teststatistik                                                           & Verwerfe $H_0$, wenn gilt:      \\ \midrule
Beidseitig   & $\pi = \pi_0$    & $\pi \neq \pi_0$ & \multirow{3}{*}{$z=\frac{p - \pi_0}{\sqrt{\frac{\pi_0 (1-\pi_0)}{n}}}$} & $\mid z \mid > z_{1-\alpha /2}$ \\
Rechtsseitig & $\pi \leq \pi_0$ & $\pi > \pi_0$    &                                                                         & $z > z_{1-\alpha}$                \\
Linksseitig  & $\pi \geq \pi_0$ & $\pi < \pi_0$    &                                                                         & $z < z_\alpha$                \\ \bottomrule
\end{tabular}
\end{table}

\bigskip

- **R-Funktion:** `prop.test()`

## Beispiel
:::{.columns}
:::{.column}
\small
**Aufgabe:**
Ein Schraubenproduzent behauptet, dass seine Lieferung eines speziellen Schraubentyps einen Ausschussanteil von höchstens 1% enthält. Der Empfänger der Lieferung ist jedoch der Meinung,dass der Anteil höher ist. Er nimmt eine Stichprobe von 1000 Schrauben und findet in dieser 15 nicht den Anforderungen entsprechende Schrauben.

- Kann die Behauptung des Lieferanten mit dieser Stichprobe bei einem Signifikanzniveau von $\alpha = 0.05$ widerlegt werden?
- **Hinweis:** Verteilungstabelle siehe nächste Seite.

:::
:::{.column}
\kariert{19}
:::
:::

## Verteilungsfunktion $F(z)$ für $z \sim N(\mu=0,\sigma^2=1)$

```{r, echo=F, size="tiny"}
row <- seq(0,3,0.1); col <- seq(0,0.09, 0.01)
m <- t(sapply(row, function(r,c){pnorm(r+c)},c=col))
colnames(m) <- col; rownames(m) <- NULL
m <- cbind(z=row,m)
kbl(m, digits=4, booktabs=T, format = "latex", linesep="") %>%
  add_header_above(header=c("Beispiel: $F(z) = P(z \\\\leq 1.96) = 0.9750$" = ncol(m)), escape=F) %>% 
  add_header_above(header=c("Verteilungsfunktion $F(z)$ der Standardnormalverteilung $N(0,1)$" = ncol(m)), escape = F, bold=T, line= F) %>%
  kable_styling(position = "center")
```

# Verteilungstest

## Verteilungstest

- **Ausgangssituation:** Es liegen Daten von zwei oder mehr **unabhägngig** gewonnenen Stichproben vor.
- **Ziel:** Zwei (oder mehrere) Grundgesamtheiten sollen hinsichtlich ihrer *Verteilung* verglichen werden.
- **Analytische Fragestellung:** Weichen die beiden *empirischen Verteilungen* so sehr voneinander ab, dass die Nullhypothese verworfen werden muss?

$$H_0: F_1 = F_2 = \ldots = F_k$$

- **Folge:** Wenn $H_0$ verworfen werden muss, dann kann man davon ausgehen, dass die Stichproben nicht die selbe Verteilungsfunktion aufweisen und infolgedessen nicht aus der gleichen Grundgesamtheit stammen.

## Beispiel

```{r, echo=F}
m <- matrix(c(718,79,593,139), nrow=2)
colnames(m) <- c("male", "female")
rownames(m) <- c("Job", "No Job")
```

An einer Hochschule wurde in einer Befragung von `r sum(m)` Studierenden ermittelt, ob die Studierenden in den Semesterferien einem Ferienjob nachgehen.

```{r, echo=F}
knitr::kable(addmargins(m), booktabs=T) %>%
  kable_styling(position = "center")
```

###
Unterscheidet sich das Verhalten von männlichen und weiblichen Studierenden signifikant ($\alpha = 5%$)?


## Chi-Quadrat Test

- **Voraussetzung:** Jede Zelle muss mindestens 5 Beobachten enthalten.
- **Vorgehensweise:** 6-Schritte Schema für das Testen von Hypothesen
- **Teststatistik:** Die $\mathcal{X}^2$ Teststatistik setzt die Abweichungen von beobachteten ($f_o$) und erwarteten $f_e$ Häufigkeiten in Relation zu den erwarteten Häufigkeiten:

$$\mathcal{X}^2 = \sum_{\text{alle Zellen}} \frac{(f_o - f_e)^2}{f_e}$$

- Die $\mathcal{X}^2$ Teststatistik folg einer $\mathcal{X}^2$ Verteilung mit $(r-1)\cdot(s-1)$

## Chi-Quadrat Test

- Die **erwarteten** Häufigkeiten ergeben sich als:

$$
\frac{\sum \text{Saplte} \cdot \sum \text{Zeile}}{\text{Gesamtanzahl}}
$$

- Die Nullhypothese lautet stets:

$$H_0: F_1 = F_2 = \ldots = F_k$$

- Es handelt sich hier immer um einen **rechtsseitigen Test**.

## $\mathcal{X}^2$ Verteilung

```{r, echo=F}
x <- seq(0,25,0.01)
plot(y=dchisq(x, df =10), x=x, type="l", col="red", main="Chi-Quadrat-Verteilung")
```


## Quantile der $\mathcal{X}^2_{n;\,\gamma}$ Verteilung

```{r, echo=F, size="tiny"}
n <- c(1:29,seq(30,100,10),150,200,250,300,400,600,800,1000)
gamma <- c(0.995, 0.990, 0.975, 0.950, 0.900, 0.750, 0.500, 0.250, 0.100, 0.050, 0.010, 0.005)
m <- t(sapply(n, function(n,g){qchisq(g, df=n)}, g=gamma))
rownames(m) <- NULL; colnames(m) <- gamma
m <- cbind(df=n, m)

kbl(m, digits = 4, booktabs=T, linesep="",col.names = c("$n \\setminus \\gamma$",colnames(m)[-1]), escape = F) %>%
  add_header_above(header=c("Beispiel: $P(\\\\mathcal{X}^2_{10} \\\\leq 20.4832) = 0.975$" = ncol(m)), escape=F) %>% 
  add_header_above(header=c("Quantile $\\\\mathcal{X}^2_{n;\\\\,\\\\gamma}$ der $\\\\mathcal{X}^2_n$-Verteilung" = ncol(m)), escape = F, bold=T, line= F) %>% 
  kable_styling(position = "center")

```

# Unabhängigkeitstest

## Unabhängigkeitstest

- $\mathcal{X}^2$ Tests können auch verwendet werden um die Fragen zu beantworten, ob **zwei Merkmale unabhängig voneinander sind**.
- Im **Beispiel:** Ist die Annahme von Ferienjobs abhängig vom Geschlecht der Studierenden?
- Hypothesen: 
  + $H_0:$ Annahme von Ferienjobs und Geschlecht sind voneinander **unabhängig**.
  + $H_1:$ Annahme von Ferienjobs und Geschlecht sind voneinandern **ab**hängig.

## Verständnisfragen

1. Wozu können $\mathcal{X}^2$ Tests verwendet werden?
2. wie müssen Null- und Alternativhypothese beim $\mathcal{X}^2$ Test ausgestaltet werden?
3. Welches Sklaenniveau müssen die Merkmale aufweisen um im $\mathcal{X}^2$ Test verwendet werden zu können?

